最高法院民事判決　　　　　　　　　　　　　　　八十八年度台上字第二三九三號
　　上　訴　人　臺灣霍尼韋爾股份有限公司（即原漢偉股份有限公司）
　　法定代理人　蔡裕國
　　訴訟代理人　陳長文律師
　　　　　　　　蔡東賢律師
　　上　訴　人　漢唐訊聯股份有限公司
　　法定代理人　王燕群
　　訴訟代理人　羅瑩雪律師
右當事人間請求給付工程款事件，兩造對於中華民國八十七年二月十一日臺灣高等法
院第二審判決（八十六年度上字第五四一號），各自提起上訴，本院判決如左：
    主  文
原判決除假執行部分外廢棄，發回臺灣高等法院。
    理  由
本件上訴人臺灣霍尼韋爾股份有限公司（下稱霍尼韋爾公司）主張：桃園縣中壢市世
貿財星智慧大樓（下稱系爭大樓）新建工程係由訴外人移新實業股份有限公司（下稱
移新公司）交由訴外人上仁營造股份有限公司（下稱上仁公司）承做，上仁公司再將
水、電部分工程交由訴外人虹光企業股份有限公司（下稱虹光公司）承做，虹光公司
復將部分電腦工程交對造上訴人漢唐訊聯股份有限公司（下稱漢唐公司）承做。漢唐
公司承攬該工程後，於民國八十二年三月十六日與伊簽訂工程合約（下稱系爭合約）
，將所承包之系爭大樓自動化系統一之中央監控系統工程（下稱系爭工程）交伊承做
，工程總價新臺幣（下同）五百萬元，依合約第五條付款辦法之約定，除第一期款即
總價百分之十在簽訂合約後十日內支付外，其餘工程款依設備進場、設備安裝完竣、
測試完成及驗收合格等階段，逐次請款。嗣伊依約施工，未料漢唐公司及移新公司、
上仁公司、虹光公司等應配合之工作竟一再拖延，且因漢唐公司變更設計，導致須追
加工程款，幸經伊趕工完成，並於八十四年三月二十二日會同上仁公司、虹光公司及
漢唐公司驗收合格，惟漢唐公司就尾款部分僅給付四十一萬一千一百六十七元，尚有
一百一十二萬三千四百七十九元未付。此外，於施工中因漢唐公司之事由致已安裝完
畢之現場監控盤二臺燒燬，漢唐公司同意負擔費用要求伊拆除重新安裝，惟就此更換
設備所生之費用二十九萬四千元，亦延未償還，兩者合計一百四十一萬七千四百七十
九元等情，求為命漢唐公司如數給付，並加計法定遲延利息之判決。（第一審為霍尼
韋爾公司全部敗訴之判決，原審判命漢唐公司給付九十一萬七千四百七十九元本息，
而駁回霍尼韋爾公司其餘請求，兩造各就其敗訴部分提起第三審上訴。）
上訴人漢唐公司則以：對造上訴人霍尼韋爾公司承包系爭工程，依約應於八十二年十
月三十一日前全部完工，竟延至八十四年三月二十二日始完成部分工程，至今尚未全
部完成測試驗收，計延誤工期達五百零七日以上，依合約第八條約定至少應給付伊違
約金二百五十三萬五千元，由霍尼韋爾公司主張伊應支付之工程款一百一十二萬三千
四百七十九元扣抵，尚不足一百四十一萬一千五百二十一元。又因霍尼韋爾公司延誤
工程，致伊未能及時向現已倒閉之業主虹光公司領取工程款九百一十七萬三千一百二
十二元，致無從求償，亦應由霍尼韋爾公司負擔等語，資為抗辯。
原審將第一審駁回霍尼韋爾公司之訴之判決部分廢棄，改判命漢唐公司給付九十一萬
七千四百七十九元本息，而駁回霍尼韋爾公司其餘上訴，無非以：霍尼韋爾公司主張
之事實，經提出兩造工程合約書、八十四年四月十三日會議紀錄為證，漢唐公司對於
尚未支付系爭尾款及更換設備費用一節，亦不爭執，僅以工程尚未完工驗收置辯。霍
尼韋爾公司請求之金額，關於工程款一百一十二萬三千四百七十九元部分，查系爭工
程已於八十四年三月二十二日測試完成，經證人即漢唐公司當時監工張振維證述在卷
，漢唐公司亦自承於八十四年三月二十二日依霍尼韋爾公司之通知，前往工地準備驗
收，當天僅完成軟體測試等語，其於八十四年三月三十日回覆霍尼韋爾公司之函件並
載有「貴公司因軟體問題延誤至三月下旬才完成軟體測試」等字樣，足證霍尼韋爾公
司確已於八十四年三月二十二日完成軟體部分之測試。雖霍尼韋爾公司主張測試完成
即屬驗收合格等語，惟依系爭合約第五條所訂付款辦法，除第一期款於簽約後十日內
給付總價百分之十外，其餘第二、三、四期款及尾款分別於貨到現場簽收、設備安裝
完成、測試完成及驗收合格後各給付總價百分之三十、百分之四十、百分之十及百分
之十，顯見系爭工程之測試完成及驗收合格為不同之階段，否則應無將工程款分別給
付之理。張振維雖證稱測試當日伊認為通過驗收等語，惟張振維現為霍尼韋爾公司之
員工，其證言已難免偏頗之虞，且稱係以漢唐公司監工身分全權負責此項工作，漢唐
公司否認監工有驗收之權，自難單憑前開證言即認系爭工程已驗收合格。次查漢唐公
司向虹光公司承攬之工程，非僅系爭工程，漢唐公司否認已向虹光公司領取全部工程
款，霍尼韋爾公司又未能證明漢唐公司之發票及該公司所提出之虹光公司支票為系爭
工程款所簽，自亦不得執此認為系爭工程業已驗收。至追加工程合約既與系爭合約分
別簽訂，其價金、標的、付款時期各有不同，自屬二獨立之契約，尚難因此視為有不
可分之關係。霍尼韋爾公司執漢唐公司已付清追加工程尾款四十一萬餘元，謂系爭工
程已驗收合格等語，亦不足採。系爭工程既已測試完成，依合約第五條之約定，漢唐
公司即應給付至第四期款。漢唐公司尚未給付之工程款計一百一十二萬三千四百七十
九元，為其所不爭，經扣除完成合格驗收之尾款五十萬元，漢唐公司計應給付霍尼韋
爾公司之工程款為六十二萬三千四百七十九元。至尾款五十萬元部分，因霍尼韋爾公
司未能證明系爭工程業已驗收合格，此部分請求，則無理由。關於更換設備費用二十
九萬四千元部分，霍尼韋爾公司主張於系爭工程施工中因漢唐公司之事由致已安裝完
畢之現場監控盤二臺燒燬，漢唐公司要求拆除重新安裝同意負擔費用二十九萬四千元
一節，業據提出雙方協調會紀錄為證，且為漢唐公司所不爭，此部分請求，自屬有理
由。至漢唐公司主張霍尼韋爾公司遲延工程應付違約金二百五十三萬五千元及未能由
業主虹光公司領取之工程款九百一十七萬三千一百二十二元，與系爭工程款相抵銷部
分，查系爭合約第五條第一款係約定「乙方（指霍尼韋爾公司）若因本身因素，未能
於工程期限內完成本工程，應按延誤之日數，每日以工程總價千分之一計算違約金」
，可知霍尼韋爾公司所負給付違約金之責任，以該遲延係因其「本身因素」所致為限
。系爭合約內就監控盤及監控點數並無明文約定，雖漢唐公司辯稱被證二契約附件之
輸出入點分配表已明定結點數量，但其所提被證一系爭合約並無此附件，而系爭合約
第二條第二款所定之附件一則已附於合約之後，故被證二應非系爭合約之附件。且兩
造於簽訂系爭合約後即因監控盤及監控點數量問題屢加商討研議，為雙方所不爭，證
人張振維亦證稱兩家公司自開始就有爭議等語，足證為系爭工程標的物之監控盤及監
控點數量於簽約後遲未能確定，而監控盤及監控點數量未確定，系爭工程即無法施工
，兩造於合約所定完工期限屆至後始確定監控盤及監控點數量，則系爭工程之遲延並
非因霍尼韋爾公司「本身因素」所致，漢唐公司依該條款主張霍尼韋爾公司應給付違
約金，為無理由。又系爭合約第八條罰則第二款所約定者，係指遲延係因漢唐公司之
需求或因漢唐公司配合事項之延誤，或其他不可抗力之情事所致而言，雖漢唐公司主
張霍尼韋爾公司未依本條款之約定於該事由發生及終止後七日內以書面通知，仍應負
遲延責任云云。惟查本條款並無霍尼韋爾公司應給付違約金之約定，則漢唐公司所得
請求之遲延損害賠償，依民法第二百十六條第一項之規定，以所受損害及所失利益為
限，其執此主張霍尼韋爾公司應給付違約金二百五十三萬五千元，亦屬於法無據。再
查漢唐公司未能由業主虹光公司領取工程款九百一十七萬三千一百二十二元，係因虹
光公司倒閉之故，該公司倒閉前漢唐公司所領取之工程款支票亦有遭退票之記錄，漢
唐公司既未能舉證證明虹光公司之倒閉係因霍尼韋爾公司遲延完工所致，則此部分損
害即與霍尼韋爾公司之遲延給付無直接相當之因果關係，漢唐公司主張霍尼韋爾公司
應賠償其損害，亦無理由。其抵銷之主張，自無可取。從而，霍尼韋爾公司請求漢唐
公司給付工程款六十二萬三千四百七十九元及更換設備費用二十九萬四千元，計九十
一萬七千四百七十九元及其利息部分，為有理由，應予准許，請求給付工程尾款五十
萬元及其利息部分，為無理由，應予駁回等詞，為其判斷之基礎。
惟查漢唐公司抗辯系爭工程測試包括軟體與硬體之測試，八十四年三月二十二日僅完
成軟體測試云云（見一審卷第五六頁、六一頁）。而依系爭合約第五條所訂付款辦法
，第二、三、四期款分別於貨到現場簽收、設備安裝完成、測試完成後，各給付總價
百分之三十、百分之四十及百分之十，八十四年三月二十二日霍尼韋爾公司完成「軟
體部分」之測試，並為原審確定之事實。漢唐公司上開抗辯是否屬實，原審未予調查
審認明晰，竟以系爭工程業已測試完成為由，遽命漢唐公司給付至第四期款，已非無
判決理由不備之違法。又系爭合約第二條第二項約定「甲方（指漢唐公司）提供規範
書及相關說明為附件一，甲方（指霍尼韋爾公司）提供報價單及型錄為附件二」字樣
，而漢唐公司所提被證二「輸出入點分配表」，似蓋有騎縫章，霍尼韋爾公司於原審
所提上訴理由狀亦稱「契約附件二之後所附之輸出入表……」（見原審第一宗卷第一
一一頁）。則漢唐公司抗辯該分配表為契約之附件，原審非不得核對契約原本查明，
竟未此之圖，徒以漢唐公司提出之被證一系爭合約無此附件，遂謂被證二非系爭合約
之附件，進而認系爭合約就監控盤及監控點數並無明文約定，該監控盤及監控點數量
未確定，系爭工程無法施工，兩造於簽訂合約後就監控盤及監控點數量問題屢加商討
研議，迄合約所訂完工期限屆至後始確定監控盤及監控點數量，工程遲延非霍尼韋爾
公司「本身因素」所致，漢唐公司主張霍尼韋爾公司應給付違約金，為不可取，而未
許此部分抵銷之主張，亦欠允洽。再者，霍尼韋爾公司迭次主張漢唐公司已於八十四
年三月二十二日會同業主上仁公司、虹光公司驗收系爭工程，依漢唐公司所提一審卷
附七一頁付款明細表（即同卷一二○頁原證二一），顯示虹光公司已將應支付漢唐公
司所承包之全部工程款以簽發支票及房屋抵付之方式加以處理，系爭工程應已驗收合
格云云（見原審第一宗卷第二七頁、一二五頁、二四三頁及第二宗卷第五二頁、五三
頁、一二六頁）。原審未於判決理由欄說明該項攻擊方法，何以不足採取之意見，即
就系爭工程尾款部分為霍尼韋爾公司不利之判決，尤非無理由不備之違法。兩造上訴
論旨，各自指摘原判決於其不利部分為不當，求予廢棄，均非無理由。
據上論結，本件兩造上訴均有理由，依民事訴訟法第四百七十七條第一項、第四百七
十八條第一項，判決如主文。
中      華      民      國    八十八    年      十      月     十四     日
                              最高法院民事第五庭
                                  審判長法官  蕭  亨  國
                                        法官  吳  正  一
                                        法官  楊  隆  順
                                        法官  陳  淑  敏
                                        法官  黃  義  豐
      右正本證明與原本無異
                                              書  記  官
中      華      民      國    八十八    年      十      月    二十七    日
